【裁判字號】    90,上更(一),669
【裁判日期】    901114
【裁判案由】    遺棄
【裁判全文】
臺灣高等法院刑事判決                          九十年度上更(一)字第六六九號
    上  訴  人
    即  被  告  甲○○
    選任辯護人  宋嬅玲
右上訴人因遺棄案件，不服臺灣桃園地方法院八十七年度訴字第一０八五號，中華民
國八十七年十一月十三日第一審判決（起訴案號：臺灣桃園地方法院檢察署八十七年
度偵字第九四八九號）提起上訴，判決後，經最高法院第一次發回更審，本院判決如
左：
    主  文
原判決關於遺棄罪刑及執行刑部分均撤銷。
甲○○被訴遺棄部分無罪。
    理  由
一、公訴意旨略以：被告甲○○於民國（下同）八十七年六月二十四日晚上十一時三
    十分許，駕駛車牌號碼Ｌ九－五八九０號自用客貨車，沿桃園縣蘆竹鄉○○路，
    由桃園市往蘆竹鄉方向在外側快車道上行駛，途經該路一段五十二號前之限制行
    車時速為六十公里之路段上，應注意駕車時，須依規定時速行駛，及應注意車前
    狀況，隨時採取必要之安全措施，以防止發生危險事故，且當時又無不能注意之
    情形，竟疏於注意，貿然以六十至七十公里之時速超速行駛，適有不詳年籍之男
    子，騎乘腳踏車同向在前直行，甲○○因未注意車前狀況，且車速過快，終因閃
    避不及撞及該男子，致其重傷倒地。詎甲○○明知該名男子遭其撞倒身受重傷，
    已為無自救力之人，依法對其負有救助之義務，竟為圖免責任，立即駕車逃離現
    場，不為其生存所必要之扶助；該名男子雖經附近居民許火練發現報警處理，由
    警方送醫救治，仍延至翌（二十五）日凌晨三時許，因傷重不治而死亡。嗣經桃
    園縣警察局大園分局依現場所遺留之車燈及玻璃碎片循線查獲被告，並於同月二
    十五日下午三時四十分許，將其逮捕歸案。因認被告涉犯刑法第二百九十四條第
    一項之遺棄罪嫌云云。
二、按犯罪事實應依證據認定之，無證據不得推定其犯罪事實。不能證明被告犯罪者
    ，應諭知無罪之判決。刑事訴訟法第一百五十四條、第三百零一條第一項分別定
    有明文。又認定犯罪事實須憑證據，為刑事訴訟法所明定，故被告犯罪嫌疑，經
    審理事實之法院，以盡其調查職責，仍不能發現確實之證據足資證明時，自應依
    法為無罪判決。且事實之認定，應憑證據，如未能發現相當證據，或證據不足以
    證明，自不能以推測或擬制之方法，以為裁判基礎。（最高法院二十年上字第八
    九三號、四十年臺上字第八六號判例參照）。
三、公訴人認定被告涉有上開罪嫌，無非係以被告未注意車前狀況，於右揭時地以六
    十至七十公里之速度超速行駛，致撞及不詳年籍姓名之男子不治死亡，於肇事後
    未加以扶助，即駕車離去等事實，迭據被告坦承不諱，核與現場目擊証人許火練
    於警訊時證述之情節相符，並有交通事故調查報告表一紙、現場暨肇事車輛比對
    照片共二十張附卷可稽，前開不詳年籍姓名之男子，確係因本件車禍受傷不治死
    亡等情，亦經台灣桃園地方法院檢察署檢察官督同法醫師相驗屬實，製有勘驗筆
    錄、驗斷書各一份在卷可憑。此外，復有被告駕駛前開肇事車輛之烤漆碎片、右
    前霧燈罩零件與燈罩殼等物扣案可證，為其論據。
四、訊據被告固坦承於前開駕車撞及不詳年籍姓名之男子，於肇事後即駕車逃逸等情
    不諱，惟矢口否認構成遺棄犯行，辯稱：該被害人於受撞及後，即因頭部外傷，
    顱內出血死亡，是以就令伊有駕車逃逸之行為，亦不構成遺棄罪等語。
(一)按刑法第二百九十四條第一項之遺棄罪，係以對於無自救力之人，依法令應扶助
    、養育或保護，而為積極之遺棄行為，或消極不為其生存所必要之扶助、養育或
    保護等行為為要件，而所謂不為其「生存所必要」之扶助，係以「於生存有危險
    者」為限，最高法院八十九年度台上字第六八號判決足資參酌。故其犯罪之客體
    ，必係無自行維持生存所必要能力之「人」始足當之，倘若係已死亡之「屍體」
    ，尚無成立本罪之餘地。再按汽車駕駛人肇事逃逸後，被害人車禍死亡，其致死
    原因係車禍直接造成，而非延誤送醫、失血過多或救治失效等原因，則究與因遺
    棄而致死亡之情形不同，該死亡結果與被告逃逸遺棄被害人行為之間無因果關係
    ，行為人應僅成立刑法第二百七十六條過失致人於死罪，不另成立刑法第二百九
    十四條之遺棄罪。
(二)本件前開年籍不詳之被害男子遭被告駕車撞及後，因撞擊力量過大，彈上被告駕
    駛車輛之擋風玻璃後掉落在地上，擋風玻璃並已破裂等情，為被告所供承，並有
    汽車照片在卷為憑，參諸卷附台灣桃園地方法院檢察署驗斷書內「局部勘驗欄」
    記載：該年籍不詳之被害男子右後頂骨部受有3×2公分之裂傷併呈血腫，且頦部
    、顴骨部均有擦傷，以及「論斷欄」記載：致死創傷為「頭部外傷」，死因為「
    顱內出血」等情，亦至為明灼，足見該被害男子遭受嚴重外力撞擊後，彈至被告
    駕駛車輛之擋風玻璃，並掉落在地上，其主要撞擊點均在頭部，復造成顱內出血
    現象，是以被告所辯該被害人於受撞及後，即造成死亡結果等語，非無斟酌餘地
    。
(三)本院經向行政院衛生署桃園醫院調取被害人轉院病歷摘要（含譯文）及病歷摘要
    所載數據在醫學上代表之意義，據覆稱：「主訴：車禍，到院前死亡（DOA），
    到達急診室時間為八十七年六月二十五日上午零時十分。現病歷：病人由一一九
    送入，到院前死亡，進行急救至八十七年六月二十五日上午二時二十八分（八十
    六年為八十七年之筆誤），停止急救，宣佈急救無效。（急救時間：上午零時十
    分至上午二時二十八分）。身體檢查：昏迷指數：眼（Ｅ）１分，說（Ｖ）１分
    ，動（Ｍ）１分（總分為三分，此表病人腦部之狀況已呈昏迷）。瞳孔直徑4.0m
    m／5.0mm，眼對光反射：無／無。（此二者之意義同上）。發紺、無脈搏，無呼
    吸心跳。實驗檢查：動脈血液體分析：酸鹼值7.146為血中酸鹼值，氧氣分壓327
    mmHG，二氧化碳分壓75.1mmH，亞碳酸根離子26.2mmol/LG，經氣切完給予氧氣（
    此為醫師因無法給予氣管插管急救，經緊急氣切後給予氧氣，所抽得之血液體分
    析值，病人呈現嚴重代謝性酸中毒及呼吸性酸中毒，表示病人已缺氧很久）X 光
    檢查：右鎖骨骨折，無氣胸，無血胸。診斷：到院前死亡、疑氣管破裂、頭部外
    傷。處置及治療：氣管插管、氣切、急救（心肺復甦術）」等語，有該院九十年
    十月四日桃醫醫秘字第０七三五五號函附轉院病歷摘要（含譯文）在卷為憑，足
    徵本件遭被告撞及之年籍不詳男子到院時，已無生命徵象。
(四)證人許火練於警訊時證稱：本件車禍發生於八十七年六月二十四晚上十一時四十
    分許，經伊報案，救護車於十一時四十九分到事故現場，後將被害男子送至省立
    桃園醫院，到達時間為六月二十五日零時十分等語，足見自事故發生至到醫院前
    死亡，固約為三十分鐘。惟依本件事故發生第一時間點受通知出勤救護之蘆竹消
    防小隊所記載之救護紀錄，下方「生命徵象」欄中內容記載：「脈博、呼吸、血
    壓均為○」等語，並參諸卷附台灣省立桃園醫院急診護理紀錄「主訴及過去病史
    欄」記載：「．．．來院無任何的生命徵象」等語，足見該名年籍不詳之男子，
    或於事故現場已當場死亡，或可認其死亡非延誤送醫所致。
(五)綜上所述，前開遭被告撞及之年籍不詳男子，或於事故現場即已當場死亡，或可
    認其死亡非延誤送醫所致，足見被告並非對「於生存有危險者」不為其「生存所
    必要」之扶助，即無成立遺棄罪之餘地。
(六)再被害人如已於事故現場當場死亡，被告對於該被害人之屍體並無積極遺棄至他
    處之行為，自不構成遺棄屍體罪。又刑法第一百八十五條之四肇事遺棄罪，係於
    八十八年四月二十一日始經修正公布，並於同年月二十三日施行，被告行為時法
    無關於肇事逃逸之處罰明文，亦不構成上開罪名，附此敘明。
(七)此外，復查無其他積極證據足資認定被告涉有上開犯行，揆諸前揭說明，自屬不
    能證明其犯罪。
五、原審未為詳究，遽予論罪科刑，尚有違誤。被告上訴意旨，執此指摘原判決不當
    ，為有理由，自應由本院將此部分判決及執行刑併予撤銷，並諭知被告無罪之判
    決，以免冤抑。
據上論斷，應依刑事訴訟法第三百六十九條第一項前段、第三百六十四條、第三百零
一條第一項前段，判決如主文。
本案經檢察官陳文禮到庭執行職務。
中      華      民      國     九十     年     十一     月     十四     日
                              台灣高等法院刑事第六庭
                                  審判長法  官  陳  春  秋
                                        法  官  徐  培  元
                                        法  官  高  明  哲
右正本證明與原本無異。
不得上訴。
                                        書記官  李  垂  福
中      華      民      國     九十     年     十一     月     十四     日


司法院資訊處製作；財團法人民間司法改革基金會備份。
